【裁判字號】    94,保險,151
【裁判日期】    950307
【裁判案由】    給付保險金
【裁判全文】
臺灣臺北地方法院民事判決             94年度保險字第151號
    原      告  丁○○
                戊○○
    共      同  康英彬律師
    訴訟代理人
    被      告  新光產物保險股份有限公司
    法定代理人  甲○○
    訴訟代理人  己○○
    被      告  財團法人汽車交通事故特別補償基金
    法定代理人  丙○○
    訴訟代理人  乙○○
上列當事人間給付保險金事件，本院於中華民國95年2月21日言
詞辯論終結，判決如下：
    主  文
原告之訴及假執行之聲請均駁回。
訴訟費用由原告負擔。
    事實及理由
一、按訴狀送達後，原告不得將原訴變更或追加他訴，但訴訟標
    的對於數人必須合一確定時，追加其原非當事人之人為當事
    人者，不在此限，民事訴訟法第255條第1 項第5款定有明文
    。經查，本件原告丁○○於民國94 年11月2日以繼承人及保
    險受益人地位請求被告給付保險金或補償金，嗣於95 年1月
    19日追加被害人生母戊○○為原告，揆諸前開規定，應予准
    許，合先敘明。
二、原告起訴主張：伊等次子張力仁於93年4月24日凌晨1時許，
    騎乘車號IIM-998 號機車，沿桃園縣龜山鄉○○○路由南往
    北方向行駛行經東萬壽路與寶石街口時，遭同向後方駕駛車
    號3R-543號營業小客車之訴外人高晉榮擦撞，致張力仁人車
    倒地，頭顱骨折併顱內出血，經送醫後不治死亡，雖案經臺
    灣桃園地方法院檢察署（下稱桃園地檢）檢察官以94年度偵
    續字第91號為不起訴處分確定在案。惟被告新光產物保險股
    份有限公司（下稱新光保險公司）係承保車號IIM-998 號機
    車之強制汽車責任保險人，伊自得依強制汽車責任險及強制
    汽車責任保險法請求被告新光保險公司給付保險金。縱使張
    力仁係遭不明車輛肇事而身亡，伊等本於強制汽車責任保險
    法第40條第1項第1款規定，向被告財團法人汽車交通事故特
    別補償基金（下稱特別補償基金）請求補償，並均加計法定
    遲延利息等情。(一)先位聲明：被告新光保險公司應給付原告
    新台幣（下同）140萬元及自94 年9月1日起至清償日止，按
    年息10% 計算之利息。(二)備位聲明：被告特別補償基金應給
    付原告140 萬元及自本訴狀繕本送達翌日起至清償日止，按
    年息10% 計算利息。(三)先、備位聲明，皆願供擔保請准宣告
    假執行。
三、被告新光保險公司則以：94年2月8日修正施行前之強制汽車
    責任保險法施行細則第3條第2項規定，汽車交通事故僅涉及
    一輛汽車者，受害人不包括該汽車之駕駛人，另依強制汽車
    責任保險理賠作業處理要點第7點第1項規定，汽車交通事故
    僅涉及一輛汽車者，本公司對車內或車外之受害人負保險責
    任，但不包含駕駛之被保險人。本件依桃園地檢不起訴處分
    書所載，係屬被害人騎乘機車倒地之單一事故，被害人本身
    既係駕駛人，自不在承保範圍之內，縱本件屬兩車肇事之交
    通事故，依責任保險原理，其保護對象為事故之受害人，而
    非被保險人，是被保險汽車之駕駛人，並非事故之受害人，
    其受益人自無向伊請求保險理賠等語，資為抗辯。並聲明：
    (一)原告之訴及假執行之聲請均駁回。(二)如受不利判決，願供
    擔保請准宣告免為假執行。
四、被告特別補償基金則以：強制汽車責任保險法於94年2月5日
    修正，故本件汽車事故發生在修正之前，自應適用舊法，而
    依修正前強制汽車責任保險法第34條第1項第1款規定，保險
    受益人應向保險人請求給付保險金，原告既主張本件車禍屬
    兩車碰撞事故，自應向車輛之保險人即新光保險公司或第一
    產物保險股份有限公司請求理賠，不得請求伊為任何補償。
    更何況，本件依桃園地檢不起訴處分書所載，係屬單一車輛
    事故，更不得請求理賠或補償等語，資為抗辯。並聲明：(一)
    原告之訴及假執行之聲請均駁回。(二)如受不利判決，願供擔
    保請准宣告免為假執行。
五、原告主張被害人張力仁於93年4月24日凌晨1時許，騎乘車號
    IIM-998 號機車，沿桃園縣龜山鄉○○○路由南往北方向行
    駛行經東萬壽路與寶石街口時發生車禍，因頭顱骨折併顱內
    出血，經送醫後不治死亡，該案嫌疑人高晉榮業經桃園地檢
    檢察官以94年度偵續字第91號為不起訴處分等情，為被告所
    不爭，復有戶籍謄本、桃園縣警察局龜山分局道交通事故證
    明書、桃園地檢檢驗屍體證明書以及桃園地檢94年度偵續字
    第91號不起訴處分書在卷可參（見本院卷第5頁至第8頁、第
    41 頁），堪信為真實。
六、原告本於保險契約及汽車強制責任保險法請求先、備位被告
    給付保險金或補償金，為被告所否認，並分別以上開情詞置
    辯。則本件兩造爭點厥為：本件交通事故係屬單一事故或係
    兩車碰撞之保險事故？原告請求是否有理由？茲析述如后：
(一)、查本件交通事故係發生93 年4月24日，自應適用94年2月5日
    修正前之強制汽車責任保險法相關規定，合先敘明。又按修
    正前強制汽車責任保險法第34條規定：汽車交通事故係由數
    汽車所共生或涉及數汽車者，依下列規定處理：1.肇事汽車
    全部或部分為被保險汽車者，受害人或受益人得在本法規定
    之保險金額範圍內，請求各被保險汽車之保險人連帶給付保
    險金。2.肇事汽車非被保險汽車者，受害人或受益人得依第
    38條規定，請求特別補償基金補償。前項第一款被保險汽車
    之保險人間，按其所承保之肇事汽車數量比例，負分擔之責
    。另參酌修正前強制汽車責任保險法施行細則第3 條規定：
    本法規定之汽車於道路、停車場或其他供汽車通行之地方發
    生交通事故，致人體傷、殘廢或死亡時，受害人於本法保障
    範圍內得請求保險給付。汽車交通事故僅涉及一輛汽車者，
    受害人不包括該汽車之駕駛人。可見修正前強制汽車責任保
    險法本於責任保險設計，係以兩車以上交通事故遭致體傷、
    殘廢或死亡之人為理賠對象，並不包括無加害者之單一車輛
    事故之駕駛人在內。查原告以高晉榮駕車不當碰撞被害人機
    車而肇事，惟該案經桃園地檢檢察官偵查結果以：被害人所
    騎之機車，並未發現有撞擊痕跡，亦無其他車輛之車漆，且
    機車與高晉榮駕駛之車輛外觀、刮擦痕高度及位置經比對，
    並不相符，另參酌證人謝佳倫證稱︰當時騎乘機車從新莊往
    龜山方向行駛，與被害人騎乘方向相反，於上揭時、地，行
    經肇事地點時，聽見機車摔倒及車輛煞車聲後，回頭即看見
    被害人與其機車倒臥於車道分向線上，距東萬壽路與寶石街
    口約15公尺，且當時有兩輛汽車，一輛是計程車，另一輛則
    是深色轎車，印象中  該計程車與深色轎車未與被害人機車
    發生任何碰撞，亦未聽見任何車輛碰撞聲等語；證人劉又瑞
    亦到庭證稱：當日有目擊上揭時、地發生之車禍，當時係騎
    機車沿萬壽路往桃園方向行駛，尚未過寶石街口時，有看到
    騎在旁邊對向車道有一機車騎士往前滑倒且有翻滾，並沒看
    到有車輛撞倒該機車，但有2 部車子從他旁邊開走等語；此
    外，復查無其他積極證據足認高晉榮涉有何業務過失致死，
    應認其犯罪嫌疑不足，而予以不起訴處分確定在案，此有桃
    園地檢94年度偵續字第91號不起訴處分書在卷可參。又原告
    亦無法舉證證明本件係高晉榮碰撞被害人機車而肇事，雖原
    告另以計程車司機證稱被害人因閃避橫越機車而煞車跌倒云
    云，惟此部分證詞，並未為檢察官採信，況計程車司機證詞
    亦與上開證人謝佳倫、劉又瑞證詞相左，且乏其積極證據予
    以證實，已難憑信，則原告徒憑上開單一證詞遽認本件係屬
    兩車交通事故云云，亦難採信。是本件既非原嫌疑人高晉榮
    肇事所致之兩車保險事故，則本件依現存證據顯示，既無造
    成本件交通事故之加害者存在，被告新光保險公司自非強制
    汽車保險法第7 條所規定之保險人，其拒絕原告理賠請求，
    自非無據。
(二)、次按修正前強制汽車責任保險法第38條規定（即修正後第40
    條）：汽車交通事故發生時，受害人或其繼承人因下列情事
    之一，未能依本法規定向保險人請求給付保險金者，得在相
    當於本法規定之保險金額範圍內，向特別補償基金請求補償
    ：1.肇事汽車無法查究者。2.肇事汽車非被保險汽車者。3.
    肇事汽車之保險人無支付能力者。受害人有第26條各款情事
    之一者，不適用前項之規定。第一項領受特別補償基金之權
    利及未經繼承人具領之特別補償基金，不得扣押、讓與或提
    供擔保。可見特別補償基金仍係針對無法依強制汽車責任保
    險法向保險人請求保險金之事故，進行特別補償，惟其補償
    前提要件仍係以強制汽車責任保險法之保險事故為限，此觀
    上開法文要件即明。是本件依現有既存證據顯示，係屬單一
    車輛事故，且查無其他肇事之加害者存在，則原告自非因肇
    事車輛無法查究或肇事汽車非被保險汽車，而無法向保險人
    請求保險金之情，故其依強制汽車責任保險法請求被告特別
    補基金補償140萬元，亦屬無理由。
七、綜上而論，本件交通事故之嫌疑人高晉榮業經桃園地檢檢察
    官以罪證不足而為不起訴處分，且原告亦無法舉證明尚有其
    他肇事者存在，則渠等本於強制汽車責任險及強制汽車責任
    保險法，向被告新光保險公司或特別補償基金請求給付140
    萬元及法定遲延利息，為無理由，應予駁回。又原告之訴既
    經駁回，其假執行之聲請應併予駁回。
八、又本件事證已臻明確，兩造其餘攻擊防禦方法，於本判決結
    果不生影響，爰不一一論述，併此敘明。
九、訴訟費用負擔之依據：民事訴訟法第78條。
中    華    民    國    95    年    3     月    7     日
                        民事第一庭法官  傅中樂
以上正本係照原本作成。
如對本判決上訴，須於判決送達後20日內向本院提出上訴狀。
中    華    民    國    95    年    3     月    7     日
                                書記官  葉志昭


司法院資訊處製作；財團法人民間司法改革基金會備份。
